ACORDAO-COMPLETO-2439158

ACÓRDÃO 3676/2021 ATA 6/2021 - SEGUNDA CÂMARA

VISTOS, relatados e discutidos estes autos de Representação encaminhada pelo Tribunal de Contas do Estado do Rio de Janeiro, relacionada aos Contratos 182/2018, 183/2018, 191/2018 e 063/2019, celebrados pelo Município de Campos dos Goytacazes/RJ, cujo objeto consistiu na contratação de empresas para fornecimento de alimentação escolar, a fim de atender ao programa de merenda escolar nas unidades educacionais da Secretaria Municipal de Educação, Cultura e Esporte do município, 
ACORDAM os Ministros do Tribunal de Contas da União, reunidos em Sessão da Segunda Câmara, diante das razões expostas pelo Relator, em: 
9.1. não conhecer da Representação, por não atender aos requisitos de admissibilidade previstos nos arts. 235 e 237, parágrafo único, do Regimento Interno do TCU, e no art. 103, §1º, da Resolução-TCU 259/2014; 
9.2. dar ciência deste Acórdão ao Tribunal de Contas do Estado do Rio de Janeiro, informando que o Relatório e o Voto que o fundamentam podem ser consultados por meio do endereço www.tcu.gov.br/acordaos; e 
9.3. arquivar o processo, com fundamento no parágrafo único do art. 237, c/c o parágrafo único do art. 235, do Regimento Interno do TCU, e no art. 105 da Resolução-TCU 259/2014.

Representação relacionada aos contratos cujo objeto trata de contratação de empresas para fornecimento de alimentação escolar, a fim de atender ao programa de merenda escolar nas unidades educacionais da Secretaria Municipal de Educação, Cultura e Esporte do município.

Segunda Câmara

Prefeitura Municipal de Campos dos Goytacazes - RJ.

3. Representante: Tribunal de Contas do Estado do Rio de Janeiro

13.1. Ministros presentes: Aroldo Cedraz (na Presidência) e Raimundo Carreiro (Relator).
13.2. Ministro-Substituto convocado: Marcos Bemquerer Costa.
13.3. Ministro-Substituto presente: André Luís de Carvalho.

RAIMUNDO CARREIRO

Trata-se de representação encaminhada pelo Tribunal de Contas do Estado do Rio de Janeiro  (TCE/RJ) , relacionada aos Contratos 182/2018, 183/2018, 191/2018 e 063/2019, celebrados pelo Município de Campos dos Goytacazes/RJ, cujo objeto consistiu na contratação de empresas para fornecimento de alimentação escolar, a fim de atender ao programa de merenda escolar nas unidades educacionais da Secretaria Municipal de Educação, Cultura e Esporte do município.
2.	Em decisão proferida em 6/4/2020 no autos do Processo TCE/RJ 211.134-3/2019, a Corte Estadual expediu determinações ao Prefeito Municipal e ao atual Secretário Municipal de Educação, Cultura, Esporte de Campos dos Goytacazes/RJ, bem como comunicou o TCU acerca das irregularidades constatadas na execução dos Contratos 182/2018, 183/2018, 191/2018 e 063/20192.
3.	Após exame técnico dos autos, a Secretaria de Controle Externo da Educação (SecexEducação) propôs, em instrução às peças 15 e 16, não conhecer da representação por não tratar de matéria afeta à competência do TCU, in verbis:
"INTRODUÇÃO
1.	Cuidam os autos de representação formulada pelo Tribunal de Contas do Estado do Rio de Janeiro - TCE/RJ, relacionada aos Contratos 182/2018, 183/2018, 191/2018 e 063/2019, celebrados pelo Município de Campos dos Goytacazes/RJ, cujo objeto trata de contratação de empresas para fornecimento de alimentação escolar, a fim de atender ao programa de merenda escolar nas unidades educacionais da Secretaria Municipal de Educação, Cultura e Esporte do município, conforme Processo TCE/RJ 211.134-3/19 (peça 1) .
HISTÓRICO
2.	Trata o presente processo de Auditoria Governamental Ordinária, na modalidade Inspeção, realizada, pelo TCE/RJ, no período de 13/5 a 7/6/2019 na Prefeitura Municipal de Campos dos Goytacazes/RJ, em cumprimento ao Plano Anual de Auditorias Governamentais - PAAG 2019, aprovado nos autos do Processo TCE-RJ 303.683-7/18, tendo por objetivo verificar a regularidade da contratação dos serviços de fornecimento de alimentação escolar.
3.	Segundo o Relatório de Auditoria do TCE/RJ (peça 5, p. 20) , a fiscalização abrangeu a análise da execução dos contratos decorrentes do Pregão Presencial 012/2018, relativamente ao período de novembro de 2018 a março de 2019.
4.	Nesse sentido, esclarece que, em 22/10/2018, foram celebrados os Contratos 182/2018, com a empresa NUTRIPLUS ALIMENTAÇÃO E TECNOLOGIA LTDA, no valor de R$ 15.831.610,00; e 183/2018, com a empresa VERDE MAR ALIMENTAÇÃO LTDA, no valor de R$ 12.089.194,00; e, ainda, em 30/10/2018, foi celebrado o Contrato 191/2018, com a empresa CASA DE FARINHA S/A, no valor de R$ 11.994.210,00.
5.	No Relatório encaminhado pelo TCE/RJ (peça 1) , consta que a auditoria abrange a análise da execução dos Contratos 182/2018 (celebrado com a empresa NUTRIPLUS ALIMENTAÇÃO E TECNOLOGIA LTDA.) , 183/2018 (celebrado com a empresa VERDE MAR ALIMENTAÇÃO LTDA.) , 191/2018 (celebrado com a empresa CASA DE FARINHA S/A) e 063/2019 (celebrado com a empresa CASA DE FARINHA S/A, tendo em vista o cancelamento do Contrato 183/2018) .
6.	Quanto aos referidos instrumentos, o resultado do trabalho de fiscalização constatou a ocorrência de irregularidades materializadas em alguns Achados de Auditoria, a saber (peça 6) : 
- Achado 1: Execução parcial do contrato.
- Achado 2: Superfaturamento decorrente do pagamento de quantitativo superior ao executado.
- Achado 3: Superfaturamento decorrente do pagamento de produto de qualidade superior ao entregue.
- Achado 4: Superfaturamento decorrente do pagamento de benefícios não disponibilizados aos funcionários das empresas.
- Achado 5: Fiscalização contratual precária.
- Achado 6: Liquidação da despesa sem documentação suporte.
- Achado 7: Pagamentos em duplicidade.
7.	Em razão das irregularidades verificadas nos Achados 1 a 4, a equipe técnica do TCE/RJ sugeriu a concessão de tutela provisória, com vistas à adoção de providências pela Prefeitura Municipal de Campos dos Goytacazes.
8.	Após oitiva do Prefeito Municipal e do Secretário Municipal de Educação, Cultura e Esporte, em 10/12/2019, considerando presentes os requisitos aptos a ensejarem a concessão de tutela de urgência, representados pelo descumprimento das normas legais na execução dos Contratos 182/2018, 191/2018 e 063/2019 (fumus boni iuris) e pelo receio de grave lesão ao interesse público (periculum in mora) , o TCE/RJ proferiu decisão monocrática, concedendo a tutela provisória, de natureza cautelar, com determinações ao Prefeito Municipal e ao atual Secretário Municipal de Educação, Cultura, Esporte de Campos dos Goytacazes/RJ (peça 5, 24-26) .
9.	O TCE/RJ destacou que as irregularidades que fazem alusão a possível dano ao erário ensejarão a conversão do Processo TCE/RJ nº 222.978-6/2019 em Tomada de Contas Ex Offício, tendo em vista a previsão contida no parágrafo único do art. 12 da Lei Complementar Estadual nº 63/90 (peça 1, p. 13) .
10.	Realizadas as devidas notificações aos gestores e demais responsáveis, a unidade técnica do TCE/RJ apreciou as respostas encaminhadas, dando fulcro à nova decisão monocrática daquela Corte de Contas, que decidiu pela manutenção da tutela concedida e o chamamento dos responsáveis naqueles autos, para apresentação de razões de defesa (peça 1, p. 14-17) .
11.	Conforme documento consignado à peça 7, o Tribunal de Contas do Estado do Rio de Janeiro comunica a decisão proferida nos autos do Processo TCE/RJ nº 211.134-3/2019, em 6/4/2020, nos termos do item VI do voto exarado pelo Conselheiro-Relator, cujo teor subscreve-se a seguir.
VI - Pela EXPEDIÇÃO de OFÍCIO aos seguintes órgãos, dando-lhes CIÊNCIA das irregularidades apontadas no presente Relatório de Auditoria, nos termos abaixo, a fim de que, no âmbito de suas competências, tomem ciência do que restou consignado no presente relatório e adotem as medidas cabíveis, informando-os de que podem obter cópia integral dos autos no sítio eletrônico do Tribunal:
...
Tribunal de Contas da União - especificamente quanto ao fato de os pagamentos às empresas prestadoras do serviço de alimentação escolar terem sido realizados, tanto para a aquisição de gêneros alimentícios quanto para a prestação dos demais serviços, sem a discriminação em notas fiscais distintas, em desacordo com o §2º do Art.5º da Lei Federal nº 11.947, de 16 de junho de 2009.
EXAME DE ADMISSIBILIDADE
12.	Inicialmente, deve-se registrar que o Tribunal de Contas do Estado do Rio de Janeiro - TCE/RJ possui legitimidade para representar ao Tribunal, consoante disposto no inciso IV do art. 237 do RI/TCU.
13.	No entanto, a representação não preenche os requisitos de admissibilidade constantes no art. 235 do Regimento Interno do TCU e no art. 103, § 1º da Resolução-TCU 259/2014. Isso porque os documentos apensados aos autos não trazem elementos suficientes para reconhecer a competência deste Tribunal sobre a matéria, haja vista não estar evidenciado pelo representante que as supostas irregularidades seriam ou foram financiadas com recursos federais.
14.	A matéria tratada nestes autos somente estaria abrangida pela jurisdição deste Tribunal na medida em que estivesse devidamente evidenciada a previsão orçamentária e/ou a aplicação de recursos federais, pelo município de Campos dos Goytacazes/RJ, nas contratações resultantes do Pregão Presencial 012/2018, em razão da execução dos Contratos 182/2018, 191/2018 e 063/2019.
15.	Não é este o caso, pois o Pregão Presencial em apreço se refere a processo licitatório com recursos do erário municipal, sem qualquer previsão da utilização de recursos federais.
16.	A fim de esclarecer esse ponto, verificou-se o edital do Pregão Presencial 012/2018 (peça 8) , elaborado pela Secretaria Municipal de Educação, Cultura e Esporte do Município de Campos dos Goytacazes/RJ, assim como os Contratos 182/2018, 191/2018 e 063/2019 (peças 9 a 11) . 
17.	De acordo com o item 12 do referido Edital (peça 8, p. 17) , trata-se de procedimento licitatório, para fornecimento de alimentação escolar, com o objetivo de atender ao programa de merenda escolar nas unidades educacionais (escolas e creches) da Secretaria Municipal de Educação, Cultura e Esporte do Município de Campos dos Goytacazes/RJ, sob a dotação do Tesouro Municipal, códigos 12.306.00462478.0000 (merenda escolar - escolas municipais) e 12.306.00464690.0000 (merenda escolar - creches municipais) relativos ao Programa de Trabalho e à Natureza de Despesa 339039 (outros serviços de terceiros - pessoa jurídica) .
18.	Em consulta ao Decreto 128/2018, de 9/5/2018, do Município de Campos dos Goytacazes, que dispõe sobre crédito adicional suplementar no orçamento fiscal do município, tais rubricas orçamentárias referem-se aos programas de trabalho da merenda escolar de creches e escolas municipais, sob a fonte 0144000000, com recursos próprios do orçamento fiscal (peça 12, p. 1) .
19.	Em sentido contrário, o Decreto 22/2018, de 23/1/2018, do Município de Campos dos Goytacazes, esclarece que o Programa de Trabalho 1.12.306.0046.2709, Fonte 0215709344, refere-se à merenda escolar com recursos do PNAE/FNDE (peça 13, p. 1) . Ressalta-se, mais uma vez, que não é esse o caso no presente exame.
20.	Por último, destaca-se que a matriz de responsabilização, elaborada pela equipe de auditoria do TCE/RJ, evidencia a ocorrência de dano ao erário municipal e/ou enriquecimento sem causa, em todos os sete achados de auditoria, especificamente quanto aos Contratos 182/2018, 191/2018 e 063/2019, afastando a competência desta Corte de Contas.
21.	O TCU já se manifestou que a não utilização de recursos federais e a prática de ato irregular restrito a esfera municipal afastam a sua jurisdição (Acórdão 1188/2013-TCU-Primeira Câmara, Relator Augusto Sherman) . No mesmo sentido, a origem dos recursos que estão sendo gastos, arrecadados ou guardados é que determinará competência do Tribunal de Contas responsável por apreciar a matéria, sendo que, quando da utilização de recursos federais, os órgãos municipais devem observar os entendimentos expendidos pelo TCU (Acórdão 2368/2013-TCU-Plenário, Relator Benjamin Zymler) .
22.	De outra banda, mesmo que os recursos fossem de origem federal, o que não é o caso, o que o representante pretende é dar ciência ao Tribunal de pagamentos efetuados às empresas prestadoras do serviço de alimentação escolar, tanto para a aquisição de gêneros alimentícios quanto para a prestação dos demais serviços, sem a discriminação em notas fiscais distintas, em desacordo com o §2º do art.5º da Lei Federal nº 11.947, de 16 de junho de 2009.
23.	No exame em tela, não restou caracterizado que tais irregularidades referem-se a recursos financeiros do orçamento da União para execução descentralizada do PNAE ao Município de Campos dos Goytacazes, repassados pelo Fundo Nacional de Desenvolvimento da Educação - FNDE. Portanto, não restou comprovado o desacordo com o art. o §2º do art.5º da Lei Federal nº 11.947/2009. 
24.	Dessa forma, deve ser reconhecida a incompetência do TCU para apreciação da matéria trazida à colação, sobretudo, diante da devida atuação do órgão de controle, em curso, cuja jurisdição alcança os responsáveis pelos atos reputados irregulares, notadamente o Tribunal de Contas do Estado do Rio de Janeiro - TCE/RJ.
25.	Pelo exposto, conclui-se que a comunicação apresentada não traz elementos suficientes para reconhecer a competência deste Tribunal sobre a matéria, razão pela qual esta Corte de Contas não deve conhecer da presente representação, por não preencher os requisitos e formalidades prescritos no caput e do parágrafo único do art. 235, de acordo com o parágrafo único do art. 237 do Regimento Interno/TCU, devendo o respectivo processo ser arquivado após comunicação ao representante.
PROPOSTA DE ENCAMINHAMENTO
26.	Ante todo o exposto, submetem-se os autos à consideração superior, propondo:
a)	não conhecer a presente documentação como representação, por não atender os requisitos de admissibilidade previstos nos arts. 235 e 237, parágrafo único, do Regimento Interno do TCU, e no art. 103, §1º, da Resolução-TCU 259/2014;
b)	encaminhar o acórdão que vier a ser proferido ao Tribunal de Contas do Estado do Rio de Janeiro - TCE/RJ, destacando que o relatório e o voto que fundamentam a deliberação ora encaminhada podem ser acessados por meio do endereço eletrônico www.tcu.gov.br/acordaos e que, caso tenha interesse, o Tribunal pode encaminhar-lhe cópia desses documentos sem quaisquer custos; e
c)	arquivar este processo, com fundamento no parágrafo único do art. 237, c/c o parágrafo único do art. 235, do Regimento Interno do TCU, e no art. 105 da Resolução-TCU 259/2014."
4.	É o relatório.

não há

Não atuou.

REPRESENTAÇÃO. TRIBUNAL DE CONTAS DO ESTADO DO RIO DE JANEIRO. PREFEITURA MUNICIPAL DE CAMPO DOS GOYTACAZES/RJ. DANO AO ERÁRIO MUNICIPAL. NÃO INCIDÊNCIA DA COMPETÊNCIA DO TCU. NÃO CONHECIMENTO. CIÊNCIA. ARQUIVAMENTO.

REPRESENTAÇÃO (REPR)

Secretaria de Controle Externo da Educação, da Cultura e do Desporto (SecexEduc).

Relato o presente processo em razão de sorteio realizado nos termos do art. 18 da Resolução-TCU 175/2005.
2.	Conforme assentado no relatório precedente, trata-se de representação encaminhada pelo Tribunal de Contas do Estado do Rio de Janeiro  (TCE/RJ) , relacionada aos Contratos 182/2018, 183/2018, 191/2018 e 063/2019, celebrados pelo Município de Campos dos Goytacazes/RJ, cujo objeto consistiu na contratação de empresas para fornecimento de alimentação escolar, a fim de atender ao programa de merenda escolar nas unidades educacionais da Secretaria Municipal de Educação, Cultura e Esporte do município.
3.	Através do Ofício PRS/SSE/CSO 9773/2020, de 24/4/2020, o TCE/RJ comunicou ao TCU decisão proferida em 6/4/2020 no autos do Processo TCE/RJ 211.134-3/2019, por meio da qual determinou à Prefeitura Municipal e à Secretaria de Educação, Cultura e Esporte de Campos dos Goytacazes a adoção de medidas com vistas ao fiel cumprimento dos aludidos contratos de fornecimento de alimentação escolar, de modo a fazer cessar as irregularidades constatadas em auditoria realizada pela Corte de Contas Estadual.
4.	A SecexEducação, por seu turno, propôs, em instrução às peças 15 e 16, não conhecer da representação por não tratar a representação de matéria afeta à competência do TCU.
5.	Razão assiste à unidade técnica.
6.	Conforme demonstrado pela SecexEducação, a execução dos Contratos 182/2018, 183/2018, 191/2018 e 063/2019 corre à conta do Tesouro Municipal, códigos 12.306.00462478.0000 (merenda escolar - escolas municipais) e 12.306.00464690.0000 (merenda escolar - creches municipais) relativos ao Programa de Trabalho e à Natureza de Despesa 339039 (outros serviços de terceiros - pessoa jurídica) . 
7.	Semelhantemente, a matriz de responsabilização resultado da auditoria realizada no Processo TCE/RJ 211.134-3/2019 evidencia ocorrência de dano ao erário do Município de Campos dos Goytacazes/RJ, o que afasta a competência do Tribunal de Contas da União para realizar atividade de controle externo no presente caso.
8.	Posto isso, não atendidos os requisitos de admissibilidade previstos nos arts. 235 e 237, parágrafo único, do Regimento Interno do TCU, e no art. 103, §1º, da Resolução-TCU 259/2014, a representação não deve ser conhecida.
9.	Ante o exposto, acolho as propostas da unidade técnica, cujos fundamentos integram as presentes razões de decidir, e Voto no sentido de que seja adotado o Acórdão que ora submeto a este Colegiado.
TCU, Sala das Sessões Ministro Luciano Brandão Alves de Souza, em 9 de março de 2021.
RAIMUNDO CARREIRO 
Relator